【裁判字號】    97,上,845
【裁判日期】    980120
【裁判案由】    返還不當得利
【裁判全文】
臺灣高等法院民事判決                   97年度上字第845號
上  訴  人  甲○○
            乙○○
共      同
訴訟代理人  賴玉梅律師
            周福珊律師
            王嘉斌律師
被  上訴人  丙  ○
訴訟代理人  呂丹琪律師
上列當事人間請求返還不當得利事件，上訴人對於中華民國97年
7月16日臺灣板橋地方法院97年度訴字第1119號第一審判決提起
上訴，本院於98年1月6日言詞辯論終結，判決如下：
    主  文
上訴駁回。
第二審訴訟費用由上訴人負擔。
    事實及理由
一、上訴人起訴主張：伊於民國 (下同)91 年11月22日出售所有
    坐落臺北縣鶯歌鎮○○段尖山埔小段22號（重測後為臺北縣
    鶯歌鎮○○段59號），面積72平方公尺之土地（下稱系爭土
    地）及其上未經保存登記之鐵皮屋1間（下稱系爭鐵皮屋）
    予被上訴人，二者價金合計為新臺幣（下同）470萬元，雙
    方並立有不動產買賣契約書（下稱系爭買賣契約）。依該不
    動產買賣契約書第5條交款辦法之約定，被上訴人所給付之
    定頭金50萬元，係屬系爭鐵皮屋之價款，另依同條第2款、
    第3款給付之150萬元及270萬元，則為「購地款」，合計為
    420萬元，上開款項470萬元伊均已收訖，而系爭土地及鐵皮
    屋亦已登記及交付予被上訴人。然系爭土地於94年10月28
    日經地籍重測，重測後系爭土地面積竟為103.81平方公尺。
    按土地重測，僅係土地重新測量，並非土地重劃，系爭土地
    坐落之位置及界樁等並未有所變更，而重測之結果確認系爭
    土地面積實際為103.81平方公尺，並無使系爭土地面積增加
    之效果，故系爭土地面積之增加並非行政機關土地重測之行
    政行為所致，亦即伊出售並交付系爭土地時該面積即多於雙
    方所約定之72平方公尺。查被上訴人僅向伊買受系爭土地72
    平方公尺，然登記後系爭土地經測量實際為103.81平方公尺
    ，多出之31.81平方公尺伊並未出售予被上訴人，卻登記於
    被上訴人名下，對此31.81平方公尺之土地，被上訴人並無
    任何法律上之原因而登記，且因此31.81平方公尺之土地並
    無法特定為系爭土地中之何部分，亦無從測量何部分係多出
    之部分，故應返還其價額。而依伊賣予被上訴人時之價額每
    平方公尺為58,333元（4,200,000÷72＝58,333，小數點以
    下四捨五入），則伊得向被上訴人請求償還1,855,572元（
    58,333×31.81＝1,855,572）。爰依民法第179條不當得利
    之法律關係，提起本件訴訟，並聲明：被上訴人應給付上訴
    人1,855,572元，及自起訴狀繕本送達翌日起至清償日止，
    按年息百分之5計算之利息，且陳明願供擔保，請准宣告假
    執行。原審判決駁回上訴人之訴，上訴人不服提起上訴，並
    於本院聲明: (一)原判決廢棄。(二)前開廢棄部分，被上訴人應
    給付上訴人1,855,572元，及自起訴狀繕本送達翌日起至清
    償日止，按年息百分之5計算之利息。
二、被上訴人則抗辯：伊於91年11月22日向上訴人購買時，係依
    不動產現況購買（包括系爭土地及鐵皮屋），且兩造約定之
    買賣價金為該不動產即系爭土地及鐵皮屋總價之約定。伊購
    買系爭土地及鐵皮屋後，於91年12月18日完成系爭土地所有
    權移轉登記，斯時土地登記謄本記載面積為72平方公尺，上
    訴人之土地所有權狀亦記載面積72平方公尺，上訴人主張出
    售伊之土地多出31.81平方公尺並非事實。伊取得系爭土地
    之所有權後，94年間臺北縣政府依法辦理市地重劃，重測結
    果依法將系爭土地面積變更為103.81平方公尺，故伊所有系
    爭土地面積之變更，乃係依市地重劃實施辦法、土地法、土
    地登記規則等相關規定依法變更登記，並非無法律上之原因
    ，自無不當得利。況兩造簽訂買賣契約時約定總價金470萬
    元，係為全部不動產總價之約定，即系爭土地及系爭鐵皮屋
    之總價金，並依不動產現況買賣。上訴人出售整筆土地及地
    上建物，伊依約給付價金，並完成土地移轉登記，未辦保存
    登記之地上物同時點交，並非如上訴人所述係以每平方公尺
    58,333元出售。依一般交易習慣，如以每平方公尺或以每坪
    單價金額計算買賣價金者，應於買賣契約中載明，縱未載明
    依一般交易習慣，所約定之每平方公尺或每坪單價金額應為
    整數，不至於出現零頭或無法整除之情形以免買賣價金不易
    計算，上訴人所述每平方公尺之價金為58,333元 (應為
    58,333.333元)，應係事後為請求本件不當得利金額而計算
    ，並非兩造間買賣時之約定，足證當時兩造買賣之初即為總
    價之約定，並非以每平方公尺單價計算買賣價金，故上訴人
    並未受有損失，伊亦未受有利益，自與不當得利之要件不符
    。伊取得系爭土地所有權後，因市地重劃面積變更，該面積
    變更為行政機關依法辦理市地重劃之行政行為，與上訴人出
    售不動產間並無因果關係，且上開面積之變更係依法定程序
    ，亦非無法律上原因，上訴人主張伊不當得利，顯屬無稽。
    並於本院聲明：(一)上訴駁回。(二)如受不利之判決，願供擔保
    請准宣告免為假執行。
三、上訴人主張兩造於91年11月22日訂立系爭買賣契約，被上訴
    人向其買受系爭土地及該土地上之系爭鐵皮屋，二者價金合
    計為470萬元。被上訴人依約給付上訴人470萬元，上訴人亦
    將系爭土地移轉登記並交付系爭鐵皮屋予被上訴人使用。嗣
    系爭土地於94年10月28日因地籍圖重測，重測後系爭土地之
    登記面積變更為103.81平方公尺，比系爭買賣契約書上記載
    系爭土地面積之72平方公尺增加31.81平方公尺之事實，為
    兩造所不爭執，並有卷附之不動產買賣契約書、重測後土地
    登記簿謄本、重測前土地登記簿謄本等附卷可稽（見原審卷
    第6頁至第12頁），自堪信為真實。本件應審究者，在於系
    爭買賣契約土地部分，是以整筆購買或按實際面積計算價金
    ？系爭土地於94年間重測結果，被上訴人取得系爭土地所增
    加31.81平方公尺，是否為不當得利？爰分別論述如下：
  (一)依系爭買賣契約書第3條、第4條之記載：「本件買賣價款雙
    方當面議定。」、「本件買賣總價款新臺幣470萬元整。」
    等語，並未載明系爭土地之買賣係按坪數計價，且證人丁○
    ○即承辦本件買賣之代書到庭證稱，兩造沒有提到買賣價金
    有關土地部分是以坪數作為計價 (見本院卷第40頁、第41頁
    ) ，可知被上訴人抗辯當時兩造買賣為總價之約定，並非以
    每平方公尺單價計算買賣價金一節，應為可採。上訴人主張
    依系爭不動產買賣契約書第5條交款辦法之約定，被上訴人
    所給付之定頭金50萬元，係屬系爭鐵皮屋之價款，另依同條
    第2款、第3款給付之150萬元及270萬元，則為「購地款」云
    云。惟查，系爭買賣契約書第5條第1款記載，關於契約成立
    日被上訴人所交付之50萬元為定頭金，並未記載其屬系爭鐵
    皮屋之價款；況上開第5條之約定係專就交款辦法為約定，
    而非就買賣價金之計價方式為約定。上訴人以同條第2款、
    第3款約定給付之150萬元及270萬元為「購地款」，乃將第
    一次付款之訂金解釋為系爭鐵皮屋之價款，並據以計算系爭
    土地每平方公尺買賣之單價，要為牽強附合之說詞，自不可
    取。是系爭買賣契約為總價約定之買賣，並非按系爭土地之
    面積計算其價金，洵堪認定。
  (二)按民法第179條規定，無法律上之原因而受利益，致他人受
    損害者，應返還其利益。是不當得利之成立要件，必須無法
    律上之原因而受利益，致他人受損害，且該受利益與受損害
    之間有因果關係存在。上訴人主張系爭土地自兩造買賣至土
    地重測時，其坐落之位置及界樁等並未有所變更，因此，系
    爭土地原先之登記面積與實際面積確實有不符之處，然依證
    人丁○○證稱：兩造都是多年鄰居，也很熟，對於系爭不動
    產的現況也很清楚等語，核與被上訴人所稱系爭買賣係依現
    況買賣相符，且系爭買賣為總價買賣，已如前述，兩造既依
    約履行完畢，上訴人主張此非兩造於簽立買賣契約時所能預
    見云云，自非實情。次按買賣標的物之利益及危險，自交付
    時起，均由買受人承受負擔，民法第373條定有明文。系爭
    土地業已依約完成移轉登記與交付，被上訴人既已接受上訴
    人之交付，依上開規定，則交付後有關系爭土地重測之利益
    及危險即當然歸屬被上訴人承受負擔，與上訴人無關。易言
    之，該重測結果之利益依法既應歸被上訴人享有，則上訴人
    自無所謂受有損害可言。再者，依土地法第46條之1至第46
    條之3之規定所為地籍圖重測，純為地政機關基於職權提供
    土地測量技術上之服務，將人民原有土地所有權範圍，利用
    地籍調查及測量等方法，將其完整正確反映於地籍圖，初無
    增減人民私權之效力。而系爭土地登記簿謄本上面積增加
    31.81平方公尺，乃因行政機關辦理地籍圖重測之結果，要
    與系爭買賣無涉。上訴人另主張系爭土地與同段217號土地
    原本均為上訴人所有，因開闢道路而分割，上訴人先後於90
    年4月6日及91年11月22日出售予不同買主，94年重測後，另
    筆土地短少25.45平方公尺云云，惟兩造為系爭買賣時，上
    開兩筆土地均為獨立之地號，已分割有年，系爭土地面積之
    增加，核與另筆土地面積之減少無必然關係。從而，被上訴
    人就系爭土地因地籍圖重測面積增加31.81平方公尺並無不
    當得利，堪以認定。
四、綜上所述，上訴人主張被上訴人向其買受之系爭土地因地籍
    圖重測結果，所增加面積31.81平方公尺為不當得利，尚非
    可採。從而，上訴人依民法第179條之規定，請求被上訴人
    給付1,855,572元，及自起訴狀繕本送達翌日起至清償日止
    ，按年息百分之5計算之利息，為無理由。原審為上訴人敗
    訴之判決，核無不合。上訴意旨指摘原判決不當，求予廢棄
    改判，為無理由，應予駁回。
五、至上訴人聲請本院函調系爭土地重測前與重測後之地籍圖，
    因兩造就系爭土地於重測前與重測後之位置、界址均未有變
    更乙節不爭執，本院認並無調查之必要，併此敘明。
六、據上論結，本件上訴為無理由，依民事訴訟法第449條第1項
    、第78條，判決如主文。
中    華    民    國    98    年    1     月    20    日
                    民事第十三庭
                        審判長法  官  黃騰耀
                              法  官  周舒雁
                              法  官  陳姿岑
正本係照原本作成。
如不服本判決，應於收受送達後20日內向本院提出上訴書狀，其
未表明上訴理由者，應於提出上訴後20日內向本院補提理由書狀
（均須按他造當事人之人數附繕本）上訴時應提出委任律師或具
有律師資格之人之委任狀；委任有律師資格者，另應附具律師資
格證書及釋明委任人與受任人有民事訴訟法第466條之1第1項但
書或第2項（詳附註）所定關係之釋明文書影本。
中    華    民    國    98    年    1     月    20    日
                              書記官  黃慶霽
附註：
民事訴訟法第466條之1（第1項、第2項）：
對於第二審判決上訴，上訴人應委任律師為訴訟代理人。但上訴
人或其他法定代理人具有律師資格者，不在此限。
上訴人之配偶、三親等內之血親、二親等內之姻親，或上訴人為
法人、中央或地方機關時，其所屬專任人員具有律師資格並經法
院認為適當者，亦得為第三審訴訟代理人。


司法院資訊處製作；財團法人民間司法改革基金會備份。
